臺北高等行政法院判決　　　　　　　　　　　　 九十年度訴字第六六二二號
　　　　　　　　　　　　　　　.
　　原　　　告　甲○○
　　訴訟代理人　丁○○
　　被　　　告　臺北縣政府稅捐稽徵處（原臺北縣稅捐稽徵處）
　　代　表　人　乙○○處長）.
　　訴訟代理人　戊○○
　　　　　　　　丙○○
右當事人間因土地增值稅事件，原告不服財政部中華民國九十年十二月十九日台財訴
字第○九○一三五七二一○號再訴願決定，提起行政訴訟。本院判決如左：
　　主  文
原告之訴駁回。
訴訟費用由原告負擔。
　　事  實
甲、事實概要：
　　緣原告於民國（下同）八十八年一月十四日出售其所有坐落臺北縣新莊市○○段
    二三八地號之持分土地（下稱系爭土地），其申報前次（即八十三年六月）移轉
    現值為每平方公尺新臺幣（下同）七五、○○○元，經被告核定土地增值稅額為
    一五、四二一元。嗣被告查知系爭土地曾於八十五年三月五日與同段二四○、二
    四二及二四六地號等三筆土地合併，合併後之前次移轉現值統一基期為八十三年
    六月每平方公尺四一、三一一元，乃變更其前次移轉現值為每平方公尺四一、三
    一一元，而核定補徵原告差額土地增值稅計二一○、六一二元。原告不服，申經
    復查結果未獲變更，提起訴願亦遭駁回。原告仍有未服，於八十八年十一月十五
    日向財政部提起再訴願，因財政部逾期未為決定，遂於九十年十一月二十七日向
    最高法院提起本件行政訴訟，經該院移送本院審理。嗣財政部於同年十二月十九
    日作成台財訴字第○九○一三五七二一○號訴願決定予以駁回。
乙、兩造聲明：
　一、原告聲明：再訴願決定、訴願決定、復查決定及原處分均撤銷。
　二、被告聲明：駁回原告之訴。
丙、兩造之爭點：
  （一）平均地權條例施行細則第二十四條第一項、內政部七十七年十二月十五日台
        內地字第六六一一五五號函規定，與相關稅法規定有無牴觸？
  （二）系爭土地合併後之前次移轉現值為何？
原告主張：
  一、查本件系爭土地係於八十五年三月五日由同段二四○、二四二及二四六地號土
      地合併而來。八十三年六月，當時二四六地號申報現值為七五、○○○元，其
      餘地號申報現值，皆為七十六年十一月每平方公尺一二、○○○元，是合併前
      高低不齊之原地價，經新莊地政事務所依平均地權條例施行細則第二十四條規
      定重新分算自八十三年六月起核定平均地價為每平方公尺四一、三一一元，審
      之合併後二四○地號及二四二地號土地卻增值二九、三一一元，二四六地號土
      地則減值三三、六八九元，則低現值土地獲益、高現值土地受損，已屬事實。
      設更以合併後之平均地價為爾後土地出售時之前次移轉現值，據以核算增值稅
      ，則原告高現值之土地，豈非再蒙其害。雖人民有應納稅之義務，但亦必受法
      律之保障，方期稅公允，而維護納稅人之權益。
  二、次查，二四○、二四二及二四六地號等三筆土地在合併為系爭土地後，二四六
      地號其釋放出高於平均地價之現值，當為二四○及二四二地號所吸收，因增值
      所產生之增值稅，均皆繳納完畢，如原告於八十八年一月十四日出售系爭土地
      一四．一五平方公尺於國居建設有限公司（下稱國居公司），再徵繳增值稅，
      則課徵上之作業即有重疊，自係違法，故原告於移轉過戶時，業經被告所屬新
      莊分處依八十三年六月前次移轉現值七五、○○○元，核定增值稅額為一五、
      四二一元，並已繳納完竣，即無不合。
  三、四、被告認應以七十六年及八十三年兩個來平均地價，作為前次移轉現值，可
      是稅法上法律並未規定不能分次出售土地，亦未規定不能選擇用前次移轉現值
      較高的現值來申報增值稅，故按本件之特殊情形，在八十三年六月其前次移轉
      現值有二，一為七五、○○○元，一為四一、三一一元，原告申報增值額，自
      當選擇有利於已之前次移轉現值，藉以稍事彌補土地合併時所蒙受之損失。
  四、平均地權條例施行細則第二十四條第一項及內政部七十七年十二月十五日台內
      地字第六六一一五五號函規定均屬行政命令，依中央法規標準法規定，命令不
      得牴觸憲法或法律，當行政命令與法律規定相牴觸時，行政命令是無效時。當
      初原告申請時，被告開增值稅單給原告，繳稅後，亦讓原告過戶完畢，可見被
      告當初亦認為原告之申請是可以的。
被告主張：
  一、按「已規定地價之土地合併時，其合併後土地之原規定地價或前次移轉申報現
      值、最近一次申報地價及當期公告土地現值，應與合併前各宗土地地價總和相
      等。」為平均地權條例施行細則第二十四條第一項之明文規定。又「．．．土
      地合併時，其原有之數個原規定地價或前次移轉現值應以最近一次地價年月為
      基期，按物價指數調整改算為同一基期之單一地價。」亦經內政部七十七年十
      二月十五日臺內地字第六六一一五五號函釋有案。
  二、本件原告於八十八年一月十四日出售所有系爭土地，其申報前次（即八十三年
      六月）移轉現值為每平方公尺七五、○○○元，經被告核定土地增值稅額為一
      五、四二一元，嗣後被告查知系爭土地曾於八十五年三月五日與同地段二四○
      、二四二及三四六地號之土地合併，合併後之前次移轉現值地價應變更為每平
      方公尺四一、三一一元，乃核定補徵原告差額土地增值稅計二一○、六一二元
      ，揆諸首揭法條規定，原處分並無不合。
  三、原告主張系爭土地於八十八年一月十四日移轉持分四十二分之一（即面積為一
      四．一五平方公尺）予國居公司，應以其八十三年六月二十九日取得立德段二
      四六地號土地面積四三．二八平方公尺之移轉現值每平方公尺七五、○○○元
      計算，因二四六地號後來雖併入二三八地號，但其以每平方公尺七五、○○○
      元地價，取得之面積出售一四．一五平方公尺後，仍有剩餘二九．一三平方公
      尺，並未超過購入時的面積，應以合併前立德段二四六地號土地於八十三年六
      月二十九日購入時之前次移轉現值，作為本案之前次移轉現值乙節：查本案系
      爭土地係於八十五年三月五日與同段二四○地號、二四二地號及二四六地號合
      併，其合併前之前次移轉現值除二四六地號為八十三年六月每平方公尺七五、
      ○○○元，其餘地號皆為七十六年十一月每平方公尺一二、○○○元，惟原地
      價業經新莊地政事務所依平均地權條例施行細則第二十四條規定重新分算，合
      併後全部土地之前次移轉現值已統一基期至八十三年六月每平方公尺四一、三
      一一元；被告依據新莊地政事務所記載合併後之前次移轉現值核算土地增值稅
      ，再依稅捐稽徵法第二十一條第二項「在核課期間內經另發現應徵之稅捐者，
      仍應依法補徵」之規定，予以補徵土地增值稅差額二一○、六一二元，要無違
      誤。
  四、另土地稅法及平均地權條例為立法院通過，總統公布之法律，平均地權條例第
      八十六條規定「本條例施行細則，由行政院定之。」則該施行細則自屬立法機
      關授權行政機關訂定之合法授權命令，再依司法院釋字第三四六號解釋「．．
      ．納稅之義務應以法律定之，並未限制其應規定於何種法律。法律基於特定目
      的，而以內容具體、範圍明確之方式，就徵收稅捐所為之授權規定，並非憲法
      所不許。」本案新莊地政事務所係依據原告及訴外人等四人於八十五年二月申
      請就系爭土地與同段二四○、二四二及二四六地號辦理合併，其原有之數個原
      規定地價或前次移轉現值，該所依據前開平均地權施行細則第二十四條規定，
      以最近一次年月為基期，按物價指數調整改算為同一基期之單一地價，作成地
      價改算通知書，並以八十五年三月八日北縣莊地三字第四七號通知各共有人在
      案，再依其同意書及土地登記申請書，辦理變更登記。被告依據新莊地政事務
      所所作成之地價改算通知書之前次移轉現值核算系爭土地增值稅，自屬有據。
　　理  由
一、按「已規定地價之土地合併時，其合併後土地之原規定地價或前次移轉申報現值
    、最近一次申報地價及當期公告土地現值，應與合併前各宗土地地價總和相等。
    」平均地權條例施行細則第二十四條第一項定有明文。又「．．．土地合併時，
    其原有之數個原規定地價或前次移轉現值應以最近一次地價年月為基期，按物價
    指數調整改算為同一基期之單一地價。」亦經內政部七十七年十二月十五日臺內
    地字第六六一一五五號函釋有案，並定有土地合併改算地價原則供地政單位使用
    。
二、本件原告於八十八年一月十四日出售其所有坐落臺北縣新莊市○○段二三八地號
    之持分土地，其申報前次（即八十三年六月）移轉現值為每平方公尺七五、○○
    ○元，經被告核定土地增值稅額為一五、四二一元。嗣被告查知系爭土地曾於八
    十五年三月五日與同段二四○、二四二及二四六地號等三筆土地合併，合併後之
    前次移轉現值統一基期為八十三年六月每平方公尺四一、三一一元，乃變更其前
    次移轉現值為每平方公尺四一、三一一元，並核定補徵原告差額土地增值稅，經
    核並無不合。原告不服，主張如事實欄所載。本件所需審究者為系爭土地合併後
    之前次移轉現值為何？平均地權條例施行細則第二十四條第一項、內政部七十七
    年十二月十五日台內地字第六六一一五五號函規定，與相關稅法規定有無牴觸？
三、經查，原告雖主張其將系爭土地於八十八年一月十四日移轉持分四十二分之一（
    面積一四．一五平方公尺）予國居公司，應以其八十三年六月二十九日取得立德
    段二四六地號土地面積四三．二八平方公尺之移轉現值每平方公尺七五、○○○
    元計算，因二四六地號後來雖併入二三八地號，但其以每平方公尺七五、○○○
    元地價，取得之面積出售一四．一五平方公尺後，仍有剩餘二九．一三平方公尺
    ，並未超過購入時的面積，應以其在合併前立德段二四六地號土地於八十三年六
    月二十九日購入時之前次移轉現值，作為本案之前次移轉現值云云。惟查原告所
    有系爭土地係其與案外人張美嬌、黃茂淵、蘇惠嬌等人於八十五年二月八日以將
    二三八地號與同段二四○地號、二四二地號及二四六地號合併為原因，向台北縣
    新莊地政事務所申請複丈，經該所將其合併為二三八地號之複丈結果通知原告與
    案外人等四人，原告等遂於八十五年三月五日向台北縣新莊地政事務所申請為合
    併登記；又其合併前之前次移轉現值除二四六地號為八十三年六月每平方公尺七
    五、○○○元，其餘地號皆為七十六年十一月每平方公尺一二、○○○元，惟原
    地價業經新莊地政事務所依平均地權條例施行細則第二十四條規定重新分算，合
    併後全部土地之前次移轉現值已統一基期為八十三年六月每平方公尺四一、三一
    一元，將地價改算通知書通知原告等四人，並登記於土地登記簿，有該複丈結果
    通知書及土地登記申請書、地價改算通知書及土地登記簿謄本等影本附於原處分
    卷可參。因此，在土地合併後，已不再有二四○地號、二四二地號及二四六地號
    存在，原告於合併後出售部分應有部分，係為合併後之二三八地號之部分；又關
    於其合併後之前次移轉現值既經新莊地政事務所重新改算，統一基期為八十三年
    六月每平方公尺四一、三一一元，原告對該結果，亦未表示不服，則新莊地政事
    務所之改算結果，合併後之前次移轉現值處分亦已確定，亦即嗣後移轉時，即應
    以該每平方公尺四一、三一一元為據。原告主張以其前於八十三年六月二十九日
    購入之二四六前次移轉現值，作為本案之前次移轉現值，自屬無可准許。又被告
    雖於本件初次核定時，誤依原告之土地增值稅申報書所載前次移轉現值每平方公
    尺七五、○○○元核算應繳納土地增值稅款；惟依稅捐稽徵法第二十一條第二項
    規定「在核課期間內經另發現應徵之稅捐者，仍應依法補徵」，則被告於發現後
    ，予以補徵土地增值稅差額二一○、六一二元，要無違誤。
四、原告雖另主張平均地權條例施行細則第二十四條第一項及內政部七十七年十二月
    十五日台內地字第六六一一五五號函規定均屬行政命令，依中央法規標準法規定
    ，命令不得牴觸憲法或法律，當行政命令與法律規定相牴觸時，行政命令是無效
    一節，按「依憲法第二十三條之規定，國家對於人民之自由及權利有所限制，固
    應以法律定之。惟法律對於有關人民權利義務之事項，不能鉅細靡遺，一律加以
    規定，其屬於細節性、技術性者，法律自得授權主管機關以命令定之，俾便法律
    之實施。行政機關基於此種授權發布之命令，其內容未逾越授權範圍，並符合授
    權之目的者，自為憲法之所許。」司法院大法官會議著有釋字第三六○號解釋可
    參。本件平均地權條例第八十六條規定本條例施行細則，由行政院定之。則該施
    行細則自屬立法機關授權行政機關訂定之法規命令，其第二十四條規定「已規定
    地價之土地合併時，其合併後土地之原規定地價或前次移轉申報現值、最近一次
    申報地價及當期公告土地現值，應與合併前各宗土地地價總和相等。」，係就合
    併後土地之「最近一次申報地價及當期公告土地現值」應如何計算之細節性規定
    ，與平均地權條例或土地法關於規定地價之規定，並無違背，其內容亦未逾越授
    權範圍，並符合授權之目的；另前開內政部七十七年十二月十五日台內地字第六
    六一一五五號函釋，亦與相關法令規定無違，均不生原告所指違背法令無效之問
    題，併此敘明。
五、從而，本件原處分並無違誤，再訴願決定、訴願決定予以維持，亦無不合，原告
    起訴意旨為無理由，應予駁回。
六、據上論結，原告之訴為無理由，依行政訴訟法第九十八條第三項前段，判決如主
    文。
中　　　華　　　民　　　國　　九十一　　年　　 十一 　　月　　二十六　　日
                        臺北高等行政法院第五庭
                                      審判長法  官  張瓊文
                                            法  官  帥嘉寶
                                            法  官  黃清光
右為正本係照原本作成。
如不服本判決，應於送達後二十日內，向本院提出上訴狀並表明上訴理由，如於本判
決宣示後送達前提起上訴者，應於判決送達後二十日內補提上訴理由書（須按他造人
數附繕本）。
中　　　華　　　民　　　國　　九十一　　年　　 十一 　　月　　二十六　　日
                                            書記官  楊子鋒
